【裁判字號】    98,家訴,3
【裁判日期】    980609
【裁判案由】    分割遺產等
【裁判全文】
臺灣嘉義地方法院民事判決               98年度家訴字第3號
原      告  乙○○
            丙○○
被      告  甲○○
上列當事人間請求分割遺產事件，本院於中華民國98年5月26日
言詞辯論終結，判決如下：
    主    文
原告之訴駁回。
訴訟費用由原告負擔。
    事實及理由
甲、程序方面：被告經合法通知，未於言詞辯論期日到場，亦未
    委任代理人到場，核無民事訴訟法第386條所列各款情形，
    爰依原告聲請，由其一造辯論而為判決。
乙、實體方面：
一、原告起訴主張：
（一）原告2人為本件被繼承人劉光輝之父、母，被告則為劉光
      輝之配偶，未育有子女，劉光輝於民國95年2月5日過世，
      生前設於嘉義大學郵局（局號：0000000、帳號：0000000
      ），自89年7月7日起至94年6月7日止，每月均扣繳郵局簡
      易人壽保險費新臺幣（下同）9,445元，累計共扣繳566,7
      00元（郵政儲金匯業局簡易人壽保險單號碼00000000，下
      簡稱第一件保約）。劉光輝之上開帳號另於94年7月19日
      起，每月（第一個月係自帳號內提取現金2萬元支付保險
      費）扣款郵局簡易人壽保險費13,580元（中華郵政股份有
      限公司簡易人壽保險單號碼00000000，下簡稱第二件保約
      ）。據查，第一件保約由被告以受益人身分領取60萬元；
      第二件保約嗣因解約由被告1人領取保險解約款約6萬元，
      而依該保約之保險金申請及調查書所載，該要保書所載保
      險受益人固為被告，然保險金申請及調查書下端領款人部
      分及保險附款憑單理賠受益人均載明領款人應為要保人之
      遺產繼承人，可知該保險契約受益人均載明應為要保人之
      遺產繼承人，可知該保險契約解約款所得領取者乃要保人
      劉光輝之遺產繼承人，而非被告1人可獨得。
（二）關於第二件保約，前經臺灣嘉義地方法院檢察署認定，係
      由被告於保險契約書之被保險人親自簽名蓋章欄及要保人
      親自蓋章欄內偽造「劉光輝」署押，而被告亦供承上開「
      劉光輝」之署押係伊所簽署云云；且人壽保險要保書背面
      之招攬會晤人員會晤報告欄位，載明有會晤日期、會晤地
      點、經濟負擔情形及被保險人體格記錄等內容，均係表示
      要保書須由保險招攬業務人員與要保人及被保險人親自會
      晤，然被告卻與保險招攬業務人員串同虛構會晤之事實，
      可見被告非但於明知本件壽險保約必須經劉光輝本人同意
      並親自簽名之情形下冒簽劉光輝之簽名，且有意對劉光輝
      隱瞞簽立本件保約之事實。又查劉光輝生前曾向南山人壽
      保險公司投保壽險，依該保險公司交付之要保人及被保險
      人簽名欄位之簽名均為劉光輝本人簽名，由此可知，倘劉
      光輝於簽立保約前曾向被告告知關於前開第二件保約之事
      ，劉光輝當可像如向南山人壽保險公司投保壽險般，自行
      於該保險契約書之被保險人親自簽名蓋章欄及要保人親自
      蓋章欄內簽名即可，何有可能須委由被告代為簽名？甚至
      須與郵局壽險承辦人員杜撰虛構會晤報告之內容？而倘郵
      局壽險承辦人員確有與被保險人劉光輝會晤者，更無可能
      不由劉光輝本人自行簽名，再觀劉光輝所簽立之南山人壽
      保險公司壽險契約，其上載劉光輝身高為167公分，然被
      告冒簽劉光輝署押之第二件保約卻誤載劉光輝身高為176
      公分，顯然此第二件保約係於劉光輝不知情下，由被告擅
      自以劉光輝之名義簽立保險契約甚明。而由上開種種事證
      可知，被告係趁長期為劉光輝保管郵局存摺及印章之便，
      對劉光輝隱瞞以其為被保險人向郵局投保壽險之事實，對
      保險契約書之被保險人親自簽名蓋章欄及要保人親自蓋章
      欄內偽造「劉光輝」署押而簽立保險契約。蓋劉光輝因未
      自行保管郵局存摺及印章，故亦無機會自存摺內察覺伊有
      投保壽險之事實；而劉光輝一向因大學工作繁忙及身體健
      康長期不適，故亦無心過問存摺內存款之事，而將存摺印
      章交由被告保管，自無從透過存摺內容知悉被告以其名義
      投保之事。再者，原告乙○○與劉光輝為母子關係，平日
      無話不談，劉光輝就伊投保之南山人壽保險及投資中國信
      託商業銀行A31七年利率美元理財專案，均有告知原告知
      悉。然原告乙○○從未聽聞劉光輝稱其有投保郵局壽險之
      事，顯然劉光輝就被告擅自以其名義投保郵局二件壽險之
      事並不知情。而依上開情狀判斷，前開第一件保約之保險
      要保書，顯然亦極有可能係被告偽造「劉光輝」署押而簽
      立，原告為免誤會前已委託律師寄函與被告請其說明，然
      被告完全不予理會，亦可見情虛之處。
（三）依上所述，被告於劉光輝不知情之情況下，以劉光輝名義
      投保第一件保約，並以劉光輝之郵局存款繳納保險費共56
      6,700元，且以受益人身分領取60萬元之保險金，自係侵
      害劉光輝之權利亦屬無法律上原因而受利益，依民法第18
      4條第1項及第179條規定，應對劉光輝負侵權行為之損害
      賠償及不當得利返還責任。而原告2人為劉光輝之繼承人
      ，依民法第1148條第1項規定及第1144條第2款規定，原告
      2人就劉光輝之遺產應繼分為各4分之1。又依同法第1164
      條及第1172條規定，原告請求分割被繼承人對被告之上開
      債權遺產，並請求被告清償原告2人各141,675元。再者，
      關於第二件保約因解約由被告1人領取保險解約款約6萬元
      部分：按保險金申請及調查書下端領款人部分及保險給付
      款憑單之理賠受益人均載明領款人為要保人之遺產繼承人
      ，可知該保險契約解約款所得領取者，乃要保人劉光輝之
      全體遺產繼承人，而非被告1人可獨得。同前述法條，被
      告應清償原告2人各15,000元。總計被告應清償原告2人各
      156,675元。
（四）依保險法第29條及第109條第1、2項所規定「應得之人」
      為要保人或要保人之繼承人，本件被繼承人自殺身亡，並
      非不可預料或不可抗力之事故，保險人不負給付保險金額
      之責任，是前開兩件保約，保險人所給付予被告者，為保
      險之保單價值準備金，依法應給付予要保人劉光輝之繼承
      人，即原告2人與被告，而非給予受益人即被告1人，惟被
      告卻以受益人身分單獨領取第一件保約之保單價值準備金
      約60萬元，及第二件保約之保單價值準備金約6萬元，顯
      於法不合。
（五）訴之聲明：1、原告與被告繼承劉光輝所有對被告之566,7
      00元債權遺產及第二件保約之6萬元解約款准予分割，其
      分割方法為：原告各取得4分之1即156,675元，餘由被告
      取得。2、被告應給付原告各156,675元，及均自起訴狀繕
      本送達被告翌日起至清償日，按年息百分之5計算之利息
      。3、訴訟費用由被告負擔。4、原告願供擔保請准宣告假
      執行。
（六）證據：提出戶籍謄本2份、遺產稅免稅證明書影本、郵局
      交易清單影本、人壽保險要保書影本、保險附款憑單影本
      、保險金申請及調查書影本、本院95年度訴字第607號刑
      事判決書影本、南山人壽保險契約簽名頁影本、中國信託
      商業銀行理財產品交易授權書影本、律師函影本、郵局收
      件回執影本、保險法規影本各1份為證。
二、被告未於言詞辯論期日到場，亦未提出書狀做何聲明或陳述
    。
三、按遺產繼承人，除配偶外，依左列順序定之：一、直系血親
    卑親屬。二、父母。三、兄弟姊妹。四、祖父母。次按配偶
    有相互繼承遺產之權，其應繼分，依左列各款定之：二、與
    第1138條所定第3順序之繼承人同為繼承時其應繼分為遺產2
    分之1。又按同一順序之繼承人有數人時，按人數平均繼承
    。繼承人有數人時，在分割遺產前，各繼承人對於遺產全部
    為公同共有。再按繼承人得隨時請求分割遺產。但法律另有
    規定或契約另有訂定者，不在此限。民法第1138條、第1144
    條第2款、第1141條、第1151條及1164條分別定有明文。查
    兩造分別為被繼承人劉光輝之父母及配偶，有戶籍謄本在卷
    足稽，且為兩造所不爭執，自堪信為真實。又遺產之公同共
    有係以遺產之分割為其終局目的，而以公同共有關係為暫時
    的存在，本件原告主張兩造分別為被繼承人之父母及配偶，
    為其法定繼承人，因其等公同共有被繼承人之遺產，應繼分
    原告2人各4分之1，被告為2分之1，為終止兩造間之公同共
    有關係，請求分割前開第一件保約及第二件保約之款項，固
    非無據，惟揆諸前揭說明，有關遺產分割之規定，自以原告
    所主張第一件保約及第二件保約確屬於被繼承人之遺產，始
    有適用之餘地，合先敘明。
四、茲本件應審究者，乃前開第一件保約及第二件保約所給付之
    款項，是否屬於本件被繼承人劉光輝之遺產，分述如下：
（一）本件被繼承人劉光輝於95年2月5日死亡，遺有郵局存款2
      筆，各365,310元及161,949元、合作金庫銀行存款18,894
      元、中國信託銀行存款2筆，各61,668元及774,768元、大
      眾商業銀行存款46,482元，而上開金額原告2人業已領取
      其等應繼分共2分之1之款項等情，業據原告乙○○到庭陳
      述明確（見本院98年2月24日言詞辯論筆錄），並提出財
      政部臺灣省南區遺產稅免稅證明書影本1份為證，自堪信
      為真實。準此，本件被繼承人死亡後，原告2人確已按其
      等應繼分，分得財政部臺灣省南區國稅局所核定被繼承人
      之遺產乙節，應可認定。
（二）又原告乙○○以被告未經本件被繼承人之同意，在前開第
      一件保約及第二件保約之要保書上偽造「劉光輝」之署名
      及印文，並提領前揭被繼承人所有嘉義大學郵局內之款項
      為由，向臺灣嘉義地方法院檢察署檢察官提出被告涉嫌侵
      占及偽造私文書之刑事告訴，嗣經該署檢察官於97年11月
      5日以97年度偵字第5534號不起訴處分確定乙情，業經原
      告乙○○到庭陳述明確（見本院98年2月24日言詞辯論筆
      錄），並經本院依職權調閱上開刑事偵查卷查核無訛，自
      堪信為真實。依此，原告猶以被告在第一件保約及第二件
      保約之要保書上偽造「劉光輝」之署名及印文為由，主張
      被告於被繼承人不知情之情況下，以被繼承人名義投保第
      一、二件保約，並以受益人身分領取保險金，自係侵害被
      繼承人之權利，依民法第184條第1項及第179條規定，對
      被繼承人負侵權行為之損害賠償及不當得利返還責任，而
      認被告應將自被繼承人上開嘉義大學郵局內領取之款項返
      還予原告，即屬無據，尚不可採。
（三）再查，本件系爭第一件保約承保日期係自89年7月7日起至
      94年6月7日止，理賠受益人係被告，該保約並於期滿後，
      於94年7月19日由本件被繼承人領取60萬元後，存入其位
      於前開嘉義大學郵局之帳戶內等情，業經中華郵政股份有
      限公司於98年3月9日以壽字第0980019365號函函釋明確，
      並有該函所附之第一件保約之要保書影本、查詢保費紀錄
      及該保約滿期領款收據影本各1份，及原告所提出之郵局
      交易清單影本1份附卷可證，而本件被繼承人係於95年2月
      5日死亡，已如前述，是上開第一件保約期滿後領取之60
      萬金額，顯係在被繼承人死亡前所領取，亦無疑義。再觀
      諸被繼承人所有前揭嘉義大學郵局帳戶內，自94年7月19
      日存入前開金額後，雖於被繼承人死亡即95年2月5日前，
      陸續提領多次金額（有該郵局交易清單影本1份附卷可稽
      ），且縱原告所陳被繼承人之存摺及印章係由被告所保管
      乙節為真，惟被繼承人既於斯時仍在世，是該些提領之金
      額是否確係被告所領取，抑或係由被繼承人所領取花用，
      實難得知？而原告復未舉證證明該些被領取之款項確係由
      被告所提領，則其主張被告應返還其所提領之金額，尚難
      認有據；況本件被繼承人死亡時即95年2月5日，上開帳戶
      內之結存金額係365,310元（亦有該郵局交易清單影本1份
      足參），與前揭財政部臺灣省南區國稅局所核定本件被繼
      承人死亡時，其郵局存款係365,310元相符，而原告亦自
      承其2人已按應繼分分得該筆款項，已見前述，則尚難逕
      認被告應將被繼承人死亡前所領取之金額返還予原告，是
      原告就第一件保約有關之上開主張，顯不可採。
（四）末查，本件系爭第二件保約，成立於97年7月19日，被繼
      承人於95年2月5日因「上吊、自縊」自殺死亡，受益人即
      被告於95年3月1日向嘉義大學郵局申請給付死亡保險金，
      依簡易人壽保險法第20條第1款及契約條款第19條第1項第
      1款規定，被保險人即本件被繼承人保險契約發生效力後1
      年內自殺者，本公司不負給付保險金之責任，故受益人即
      被告並未領取保險金。另依簡易人壽保險法第21條第1項
      及契約條款第19條第2項規定，其保險費已付足1年以上者
      ，要保人得申請返還其應得之保單價值準備金。查上開保
      約之要保人即被繼承人僅繳7個月保費（94年7月至95年1
      月），故無保單價值準備金可資退還要保人（付款憑單上
      應付款為0），95年4月18日出帳時，並無支付款項（印證
      欄金額為0）乙情，業經中華郵政股份有限公司於98年3月
      24日以壽字第0980023704號函函釋明確，並有第二件保約
      之要保書影本、查詢保費記錄影本、該保約理賠暨解約付
      款憑單影本各1份在卷可參，足認被告並無自第二件保約
      領取任何款項乙情，應堪認定。準此，原告主張被告於被
      繼承人死亡後就第二件保約領取約6萬元之保險價值準備
      金乙節，即與事實不符，亦難認有據。
五、綜上所述，本件原告既未能提出證據證明被告確自第一件保
    約及第二件保約領取前開款項，故其主張被告應返還其所提
    領之款項，而為本件遺產之分割，自屬無據，應予駁回。
六、據上論結，本件原告之訴為無理由，依民事訴訟法第385條
    第1項前段、第78條，判決如主文。
中    華    民    國    98    年    6     月    9     日
                    家事法庭法  官  黃仁勇
以上正本係照原本作成
如對本判決上訴應於判決送達後20日向本院提出上訴狀
中    華    民    國    98    年    6     月    9     日
                            書記官  孫靜芳


司法院資訊處製作；財團法人民間司法改革基金會備份。
